【裁判字號】    97,上訴,1943
【裁判日期】    980225
【裁判案由】    強盜等
【裁判全文】
臺灣高等法院高雄分院刑事判決        97年度上訴字第1943號
上  訴  人
即  被  告  乙○○
                    現另案於台灣高雄監獄執行中
指定辯護人  本院公設辯護人  孫妙岑
上列上訴人因強盜等案件，不服臺灣高雄地方法院97年度訴字第
1308號中華民國97年10月23日第一審判決（起訴案號：臺灣高雄
地方法院檢察署97年度偵字第16946 號），提起上訴，本院判決
如下：
    主  文
原判決關於攜帶兇器強盜罪部分暨定執行刑部分撤銷。
乙○○犯攜帶兇器強盜罪，累犯，處有期徒刑柒年陸月，扣案水
果刀壹把，沒收之。
    事  實
一、乙○○於民國94年間因妨害自由案件，經原審法院以95年度
    易字第122 號判處有期徒刑6 月確定，於96年5 月20日縮短
    刑期執行完畢。詎猶不知悔改，竟仍意圖為自己不法所有，
    於97 年6月10日晚上9 時許，騎乘竊得之車牌號碼YPW-730
    號機車（竊取甲○○機車部分，業經原審法院判處有期徒刑
    7 月，並經乙○○撤回上訴而確定），至位於高雄縣鳳山市
    ○○○路205 號之「555 鞋店」，竟持其購自五金行之水果
    刀一把，原基於竊盜之犯意，進入鞋店內，乘該店負責人丙
    ○○不注意之際，打開放置鞋店後側以木板隔間放置之收銀
    機，然因收銀發出「叮」之聲響而引起丙○○之發覺而前往
    察看，乙○○隨即變更為強盜之犯意，在距離該店負責人丙
    ○○面前約30至40公分處，以客觀上可供兇器使用之水果刀
    1 把指向丙○○，並以「不要動，否則要殺下去」等語，喝
    令其不准靠近之脅迫方式，至其不能抗拒後，強取該店收銀
    機內之現金新臺幣（下同）1500元，得手後，騎上開機車逃
    逸。嗣因丙○○報警，警方循線於翌日下午3 時45分許，在
    高雄縣鳳山市○○路與五權南路口查獲，當場扣得上開失竊
    之機車及水果刀1 把，並在其身上扣得花用後所剩餘之現金
    500 元。
二、案經高雄縣政府警察局鳳山分局報告臺灣高雄地方法院檢察
    署檢察官偵查起訴。
    理  由
壹、證據能力：
一、按被告以外之人於審判外之言詞或書面陳述，除法律有規定
    者外，不得作為證據；又被告以外之人於檢察事務官、司法
    警察官或司法警察調查中所為之陳述，與審判中不符時，其
    先前之陳述具有較可信之特別情況，且為證明犯罪事實存否
    所必要者，得為證據，刑事訴訟法第159 條第1 項及第159
    條之2 分別定有明文。經查，本件證人即被害人丙○○於警
    詢時之供述，具有被告以外之人審判外陳述之性質，屬傳聞
    證據，經本院依法提示予以調查，被告之辯護人對此表示並
    無證據能力（本院卷29頁），嗣證人丙○○已於原審到庭作
    證，經本院斟酌證人丙○○於警詢時之供述內容，與其於原
    審證述之內容大致相符（僅供述損失之金額略有出入），其
    餘部分無二致，要與上開刑事訴訟法第159 條之2 所定傳聞
    證據例外有證據能力之要件不符，自應不得作為本案之證據
    。
二、按被告以外之人於偵查中向檢察官所為之陳述，除顯有不可
    信之情況者外，得為證據，刑事訴訟法第159 條之1 第2 項
    定有明文。查本件證人即被害人丙○○於偵查中經具結之供
    述，具有被告以外之人審判外陳述之性質，雖屬傳聞證據，
    惟經本院依法提示予以調查，檢察官、被告及辯護人對此均
    未表示異議，且經本院審酌該書面作成時無違法情事，亦無
    任何顯有不可信之情況，自應認有證據能力。
三、又被告以外之人於審判外之陳述，雖不符刑事訴訟法第159
    條之1 至之4 等4 條之規定，然若當事人於審判程序中同意
    作為證據，法院審酌該言詞陳述或書面陳述作成時之情況，
    認為適當者，亦得為證據；又當事人、代理人或辯護人於法
    院調查證據時，知有刑事訴訟法第159 條第1 項不得為證據
    之情形，而未於言詞辯論終結前聲明異議者，視為有前項之
    同意，同法第159 條之5 定有明文。本院後述所引用之其餘
    書面資料，均屬被告以外之人審判外陳述之性質，具屬傳聞
    證據，惟經本院依法提示予以調查，檢察官及被告及辯護人
    均對此未表示異議，且經本院審酌上開證據成時無違法情事
    ，均具有證據能力。
貳、實體上之認定：
一、訊據被告乙○○坦承於上開時間持扣案手果刀1 把進入上開
    「555 鞋店」，並自行取走收銀機內1500元現金等情不諱，
    然否認有何強盜犯行，並辯稱：伊當時攜帶水果刀係要防身
    及用來撬開收銀機所用，伊當時打開收銀機，取走收銀機內
    之1500元時，被丙○○發現，就手持刀子叫丙○○不要過來
    ，隨即離開現場，伊並沒有說不要動，否則要殺下去等語，
    亦沒有拿刀比劃或架住丙○○脖子，伊當時只是要偷錢而已
    ，沒有要強盜之意云云。
二、惟查：
（一）被告乙○○持其購自五金行之水果刀1 把，於上開時間前
      往「555 鞋店」，甫乘被害人不注意之際進入以木板隔間
      之鞋店後側，甫打開之收銀機之際，因收銀機發出聲「叮
      」響聲而引起丙○○之發覺來查看，遂持水果刀喝令丙○
      ○不能過來後，隨即取走收銀機內1500元之事實，業據被
      告已於偵訊中供承在卷（偵卷8 頁、20頁，原審法院聲押
      卷6 頁）。另證人即被害人丙○○於偵查及原審雖證稱：
      被告進入店內時，店裡只有伊1 個人，被告自己開收銀機
      ，伊聽到聲音之後，發現被告在開我收銀機，伊喊被告說
      怎麼這樣在開伊的收銀機，被告隨即關上收銀機自己走出
      去店外，隔了5 分鐘之後，被告再次進入店裡拿水果刀在
      伊的前面約是30至40公分指著伊的胸口，說其需要錢，叫
      伊不要動，被告就自己打開收銀機拿錢後離開等語（偵卷
      30頁，原審卷二23、24頁），核與被告人自白是否先進入
      「55 5鞋店」行竊未能得逞後，又再次持刀進入「555 鞋
      店」強盜之情節，雖略有差異。惟其所證述: 被告於案發
      之際確曾持水果刀打開收銀機並喝令伊不得接近後，即自
      行取走收銀機內現款等語，則與被告上開偵訊中自白情節
      並無不符。又按行為人之主觀上犯意，應以其於案發之際
      所為之客觀上之行為，作為其認定之依據。本件被告於案
      發之際雖持水果刀進入鞋店，然既未有何證據足證被告打
      開收銀機當時，已有強盜之犯意，故應以被告自白其持水
      果刀先進入鞋店內欲行竊，然經被害人發現後，始轉變其
      強盜犯意而取走收銀機現款之事實，較屬可信。故被告及
      其辯護人雖以: 被告是拿走收銀機內之錢後，經被害人發
      現後，被告僅是出言要被害人不要過來，並未對被害人施
      以強暴、脅迫行為，僅能論以竊盜罪云云，自無可採。另
      被害人丙○○於警詢雖陳稱: 隨即該嫌打開我的收銀箱，
      拿走新臺幣約5000元紙鈔云云（此部分之警詢本院雖認無
      證據能力，惟並非不得作為彈劾之依據）。然於原審則證
      稱: 我不清楚我損失多少等語（原審卷二24 頁） 。是被
      害人丙○○既無法明確證述，其於案發之際損失之財物究
      係若干? 自應以對被告最有利之供述其搶得1500元之金額
      作為認定本件被告犯罪之依據。
（二）又按強盜罪之強暴、脅迫，祇須抑壓被害人之抗拒或使被
      害人身體上、精神上，處於不能抗拒之狀態為已足，其暴
      力縱未與被害人身體接觸，仍不能不謂有強暴、脅迫行為
      （最高法院22年上字第317 號判例參照）。又強盜罪所施
      用之強暴、脅迫手段，祇須足以壓抑被害人之抗拒，使其
      喪失意思自由為已足，縱令被害人實際無抗拒行為，仍於
      強盜罪之成立，不生影響（最高法院30年上字第3023號亦
      著有判例）。本件被告犯強盜時所持之水果刀長約20餘公
      分，刀刃部分為金屬質地，質地堅硬，且刀刃鋒利，有照
      片1 紙在卷可稽（警卷26頁），客觀上均足以使人心生畏
      懼，而佐以被告係四肢健全之成年男子，而被害人女子丙
      ○○於案發之際則單獨在店內猝然之間遭被告以水果刀指
      向其胸口，且刀口距離僅有3 、40公分，被害人在此情形
      下，其無論身體上、精神上均已受到被告強力之脅迫，應
      已達不能抗拒之狀態甚明；況證人丙○○復證稱: 他（即
      被告）有對我說「不要動，否則要殺死你」，他要我不要
      動，否則要殺下去（台語）等語（偵卷30-31 頁），並證
      稱: 當時我已經嚇到不知道如何反應，我怕我反抗的話，
      我會受傷；我意思是說我不敢反抗等語（原審卷二25頁）
      ，此亦足徵被告以脅迫方式致被害人無法抵抗之程度，已
      甚顯明。
（三）另被告雖辯稱: 其僅係竊盜，並無強盜之犯意，其持水果
      刀是要來作為撬開收銀機云云。惟按被告所持之水果刀雖
      質地堅硬尖銳，然因刀刃較為薄脆，易因外力作用而折斷
      ，而收銀機亦係金屬材質，質地堅硬，若欲以水果刀撬開
      收銀機，則容易使水果刀因外力而折斷，則被告若欲撬開
      收銀機，持一般螺絲起子即可，是被告辯稱欲持扣案水果
      刀撬開收銀機云云，要與常理不符，參以被告於警詢、偵
      訊均未提及其使用扣案水果刀撬開收銀機，而卻屢屢提及
      其手持該水果刀喝令被害人不准靠近等情，足見被告攜帶
      該水果刀係供其強盜財物所用，故被告上所辯: 持水果刀
      係作為撬開收銀機之用云云，亦屬卸責之詞，不足採信。
      又被告於本件持水果刀強盜後，隨即經被害人前往警指認
      照片認訛，復有鳳山分局指認犯罪嫌疑人紀錄表可按（警
      卷19-20 頁）。又被告搶得被害人1500元後，隨即將之花
      用及至被查獲之際，身上則僅餘贓款500 元之事實，業據
      被告供承在卷，復有贓物認領保管單1 紙（警卷22頁）在
      卷可按，並有扣案水果刀1 把足憑，故本件事證明確，被
      告犯行洵堪認定。
參、論罪科刑及撤銷改判、沒收
一、按刑法第321 條第1 項第3 款所謂之兇器，其種類並無限制
    ，凡客觀上足對人之生命、身體、安全構成威脅，具有危險
    性之兇器均屬之（最高法院79年臺上字第5253號著有判例可
    資參照）。本件被告犯罪所持之水果刀1 把，長約20餘公分
    ，刀鋒銳利異常，有水果刀1 把扣案可稽，其客觀上顯然足
    以對人之生命、身體、安全構成威脅，具有危險性，乃屬兇
    器，堪予認定。核被告乙○○所為，係犯刑法第330 條第1
    項之攜帶兇器強盜罪。另被告前於94年間因妨害自由案件，
    經原審法院以95年度易字第122 號判處有期徒刑6 月確定，
    甫於96年5 月20日縮短刑期執行完畢，有臺灣高等法院被告
    全國前案紀錄表1 紙附卷可稽，被告於上開有期徒刑執行完
    畢5 年內，故意再犯本件有期徒刑以上之罪，為累犯，應依
    刑法第47條第1 項規定，加重其刑。
二、原審據以論處被告加重強盜罪刑，固非無見；惟查被告持水
    果刀進入被害人鞋店之際，其本意為竊盜，然因見被害人已
    發覺，始改變為強盜之犯意，業如前述，原審認被告持刀進
    入鞋店內即有強盜之犯意，尚有未恰。被告上訴意旨否認犯
    強盜罪，指摘原判決此部分不當，為無理由，惟原判決既有
    上開瑕疵，自應由本院將原判決關於被告加重強盜罪暨定應
    執行刑部分均撤銷改判。審酌被告因一時貪念竟持水果刀以
    恫嚇之脅迫方式，強取被害人之財物，除造成被害人財物之
    損失外，並已造成其經營鞋店及生活上極大不安，復影響社
    會治安甚大，量刑本不宜從輕，惟念及搶之金額不多且部分
    行搶之財物，亦經被害人領回，而被害人丙○○亦表示願意
    原諒被告（原審卷24頁）及犯罪之動機、目的、手段等一切
    情狀，爰量處如主文所示之刑，以示儆懲。另被告犯強盜時
    所持之水果刀1 把，為被告購買而為其所有，業據被告供承
    在卷（偵卷第20頁、本院卷61、62頁），且係供犯罪所用之
    物，爰依刑法第38條第1 項第2 款宣告沒收。
肆、另被告竊取甲○○機車部分，業經原審法院判處有期徒刑7
    月，並已於97年12月31日撤回上訴而確定，自不另論列，附
    此敘明。
據上論結，應依刑事訴訟法第369 條第1 項前段、第364 條、第
299 條第1 項前段，第330 條第1 項、第47條第1 項、第38 條
第1 項第2 款。
本案經檢察官姜麗儒到庭執行職務。
中    華    民    國    98    年    2     月    25    日
                  刑事第八庭    審判長法  官   洪兆隆
                                      法  官   郭玫利
                                      法  官   李政庭
以上正本證明與原本無異。
如不服本判決應於收受本判決後10日內向本院提出上訴書狀，其
未敘述上訴理由者，並得於提起上訴後10日內向本院補提理由書
狀（均須按他造當事人之人數附繕本）「切勿逕送上級法院」。
中    華    民    國    98    年    2     月    25    日
                                      書記官   吳福連
附錄本件判決論罪科刑法條：
刑法第328 條第1 項意圖為自己或第三人不法之所有，以強暴、
脅迫、藥劑、催眠術或他法，至使不能抗拒，而取他人之物或使
其交付者，為強盜罪，處5 年以上有期徒刑。
刑法第330 條犯強盜罪而有第321 條第1 項各款情形之一者，處
7 年以上有期徒刑。
前項之未遂犯罰之。
刑法第321 條第1 項第3 款
三、攜帶兇器而犯之者。


司法院資訊處製作；財團法人民間司法改革基金會備份。
